【裁判字號】    97,台上,6753
【裁判日期】    971225
【裁判案由】    重傷害未遂
【裁判全文】
最高法院刑事判決            九十七年度台上字第六七五三號
上  訴  人  甲○○
                    566之2號
選任辯護人  姜禮增律師
上  訴  人  乙○○
                    782號
上列上訴人等因重傷害未遂案件，不服台灣高等法院中華民國九
十二年五月十五日第二審判決（九十一年度上訴字第三三六七號
，起訴案號：台灣新竹地方法院檢察署八十九年度偵字第五六四
三號），提起上訴，本院判決如下：
    主  文
原判決撤銷，發回台灣高等法院。
    理  由
本件原判決認定上訴人甲○○（綽號將軍）與乙○○（綽號小黑
）於民國八十九年六月二十九日二十一時許，在新竹縣新豐鄉上
坑村之天德堂附近，因不滿之前陳世偉、黎俊男、黃志鵬、丙○
○、張見財等人共乘之汽車，以遠光燈照射，乃夥同不詳姓名年
滿十八歲之男子共七人，攜帶西瓜刀、高爾夫球桿及棍棒等凶器
，向陳世偉、黎俊男二人挑釁，因陳、黎二人未加反制而作罷。
但上訴人等一行人仍有不滿，竟共同基於使人受重傷之犯意聯絡
，甲○○、乙○○持其所有西瓜刀各一支，與分持高爾夫球桿及
棍棒之其餘人員，追砍在該處烤肉之陳、黎友人黃志鵬、丙○○
及張見財等人。張見財見狀隨即跳下該處之山谷而未受傷；丙○
○、黃志鵬兩人逃避不及而遭追砍，其中丙○○受有左上臂深切
裂傷合併橈神經及筋肌斷裂之傷害；黃志鵬受有右前額切裂傷合
併骨裂傷、右上臂肩切裂傷合併肩岬骨及肌肉斷裂、左上臂深切
裂傷及臂肌斷裂、左手三、四指切裂傷、右手腕深切裂傷、橈尺
骨折肌腱斷裂、右臀深大切裂傷臀肌斷等傷害而重傷未遂等情，
因而撤銷第一審諭知無罪之判決，變更起訴法條，改判論處上訴
人二人共同使人受重傷，未遂，各處有期徒刑年，固非無見。
惟查(一)、證人應命具結，此於九十二年二月六日修正前、後之刑
事訴訟法第一百八十六條所明定。故證人於法院審判中作證，除
在法律上有不得令其具結之情形以外，均應依法命其具結。如依
法應具結而未命具結者，依刑事訴訟法第一百五十八條之三之規
定，不得作為判斷之證據。本件原判決係依據證人陳世偉、黎俊
男於審判中之證述為犯罪之部分論據（見原判決第八頁第八行起
）。惟該等證人於原審審理時供前、供後均未具結，此有筆錄可
證（見原審卷第二八八頁起），該等證人之證言，既未經具結，
又無足為擔保其等證述之可信性，未見原審敘明該等證言何以足
為判斷犯罪依據之理由，自欠允當。(二)、依九十年八月二十日公
布之警察機關實施指認犯罪嫌疑人程序要領明定：偵查人員於被
害人、檢舉人或目擊證人指認犯罪嫌疑人時，應依下列要領為之
。一、應為非一對一之成列指認（選擇式指認）。二、指認前應
由指認人先陳述犯罪嫌疑人特徵。三、被指認之人在外形上不得
有重大差異。四、指認前不得有任何可能暗示、誘導之安排出現
。五、指認前必須告知指認人，犯罪嫌疑人並不一定存在於被指
認人之中。六、實施指認，應於偵訊室或適當處所為之。七、實
施指認應拍攝被指認人照片，並製作紀錄存證（紀錄表格式如附
件）。八、實施照片指認，不得以單一相片提供指認，並避免提
供老舊選時照片指認等情。原判決併以告訴人黃志鵬與證人張見
財於警詢中之指認為論罪之依據（見原判決第五頁第十一行）。
查告訴人丙○○於第一審審理時雖陳稱：警員有拿照片給我看等
語，惟未明言指認之過程與細節，則該證人之指認過程是否遵循
前開規定，自屬無從憑斷。又告訴人黃志鵬亦於審理時先證稱：
警員只拿上訴人二人之照片供指認；嗣則改稱：於警局係一張張
之指認，大約有指認十張左右（見第一審卷第二一、五三、七０
頁），前後不一。而警卷中亦僅存有上訴人二人之單一照片，別
無他人之照片（見偵查卷第二二、二三頁）。則黃志鵬指認之適
法性，亦屬無從憑斷。黃志鵬如為單一指認，此舉有無具有暗示
或誘導作用，而影響指認之真實，即待調查審認。(三)、第一審法
院於九十一年五月二十九日晚上九時許勘驗現場，認本件案發之
新竹縣新豐鄉誠正中學旁，於晚上九時之時刻，該校建築物上方
雖有燈光，但呈昏暗狀態；且以張見財、黃志鵬、丙○○於案發
時，向山坡逃跑，背對砍殺之人，指認恐有不實等情（見第一審
判決第九頁倒數第五行起）。原審未勘驗現場或第一審所製作之
勘驗錄影帶，只依據誠正中學函所載：「一……二本校面對天德
堂左邊圍牆之各式照明燈具，包括鳳歧落日景觀區旁圍牆設有一
五０瓦複金屬燈具二十四組及校園內之教學大樓頂樓，裝設一千
瓦複金屬燈具四組共二部分。三經查本校教學大樓頂樓之燈具係
採夜間自動照明設計，夜間均自動開啟，其照明範圍含蓋本校圍
牆內巡邏道及圍牆外景觀區……教學大樓頂樓之燈具自本校成立
（八十八年七月一日）迄今均全部保持正常開啟。」並參照勘驗
筆錄、現場照片、現場圖對照觀察，認案發當時之涼亭烤肉區即
鳴歧落日景觀區，在教學大樓頂樓燈光之照明下，呈現燈火通明
狀態；參以甲○○右手肘大部刺青，乙○○黝黑稍瘦形象等情，
認告訴人等人無誤認之可能等語（見原判決第五頁）。但對該函
文明載「惟平時天德堂左邊圍牆上之燈具，基於節約省電而未開
啟」等語，則未加考量（見第一審卷第一一一頁），其採證難謂
為允洽。本案案發地之天德堂附近之誠正中學左邊圍牆燈具，如
確未開啟，則該地點之夜間視線如何？是否足以影響張見財等人
指認之真實性？均待查明釐清。上訴人二人上訴意旨指摘原判決
不當，尚非全無理由，應認有撤銷發回更審之原因。
據上論結，應依刑事訴訟法第三百九十七條、第四百零一條，判
決如主文。
中    華    民    國  九十七  年   十二   月  二十五  日
                      最高法院刑事第五庭
                          審判長法官  陳  正  庸
                                法官  賴  忠  星
                                法官  林  秀  夫
                                法官  宋      祺
                                法官  陳  祐  治
      本件正本證明與原本無異
                                      書  記  官
中    華    民    國  九十七  年   十二   月   三十   日
                                                      Ｑ


司法院資訊處製作；財團法人民間司法改革基金會備份。
